【裁判字號】    90,上更(一),536
【裁判日期】    900720
【裁判案由】    違反醫師法
【裁判全文】
臺灣高等法院刑事判決                  九十年度上更(一)字第五三六號
    上訴人
    即被告  乙 ○ ○
右上訴人，因違反醫師法案件，不服台灣板橋地方法院，八十五年度易字第七六三九
號，中華民國八十六年四月七日第一審判決（起訴案號：台灣板橋地方法院檢察署八
十五年度偵字第一六二六號）提起上訴，判決後，經最高法院發回更審，本院判決如
左：
    主    文
原判決關於乙○○部分撤銷。
乙○○無罪。
    理    由
一、公訴意旨略以：乙○○為台北縣樹林鎮○○路二六五巷六號佑華牙醫診所之負責
    人，明知丙○○（業經判決確定）尚未取得牙醫師執照，竟與丙○○共同基於犯
    意之聯絡，自民國（下同）八十五年八月起，以每月新台幣（下同）二萬元之薪
    資，僱用丙○○於每日下午在上址診所內，從事為病患看診、治療及矯正之工作
    而執行醫療業務。嗣於八十五年八月二十九日下午三時三十分許，丙○○在上址
    內為病患甲○○從事根管治療及洗牙之醫療行為時，經檢察官前往現場履勘發現
  ，當場查獲，因認被告乙○○共同涉有醫師法第二十八條第一項罪嫌云云。舉偵
    查起訴。
二、按犯罪事實應依証據認定之，無証據不得推定其犯罪事實；又不能証明被告犯罪
    者，應諭知無罪之判決，刑事訴訟法第一百五十四條、第三百零一條第一項前段
    分別定有明文。
三、本件公訴意旨認被告乙○○涉有違反醫師法罪嫌，無非以被告乙○○、丙○○均
    已坦承其犯行，核與証人甲○○、張淵如供証情節相符，並有檢察官履勘筆錄乙
    份在卷可証為其論據；訊之上訴人即被告乙○○則堅決否認其有何違反醫師法犯
    行，辯稱：其係佑華牙醫診所負責人，因丙○○於國立台灣大學醫學院牙醫系畢
    業後，在等候牙醫師考試放榜前期間，經由其所受僱之賴春杏醫師之介紹，至其
    診所見習，丙○○僅在醫師之指導下為病患治療，並負責幫忙清洗工作，並非受
    其僱用獨立執行醫療行為，二萬元係給予丙○○之車馬費，甲○○當天至其診所
    治療時，因其尚未到診所，故先由丙○○為其做清洗工作，因甲○○之根管已經
    在其他醫院打開，並非丙○○所為，其並未違法僱用無醫師執照之人從事醫療業
    務等語。
四、經查：
(一)按醫師法第二十八條第一項雖規定，未取得合法醫師資格，擅自執行醫療業務者
    ，應處以刑罰，然同條項但書第一款亦明定：「在中央衛生主管機關認可之醫院
    ，於醫師指導下實習之國內醫學院在校學生或畢業生不在此限」，即在合法醫師
    指導下之國內醫學院畢業生不受醫師法第二十八條第一項前段規定之處罰。而牙
    醫診所亦得為牙醫學系畢業生之繼續實習場所，業經衛生署於八十六年四月二十
    四日以衛署醫字第八六○一八二三九號函釋示：『在本署尚未辦理牙醫院品鑑前
    ，各牙醫師診所及綜合醫院附設之牙醫部門暫視為牙醫師之訓練場所。」在案，
    有該函在卷可憑。本件共同被告丙○○係國立台灣大學醫學院牙醫系畢業生，在
    未取得醫師資格等待師考試放榜前，受僱於被告所開設經衛生署認可之佑華牙醫
    診所，因其係屬實習醫師性質，自可在合法醫師之指導下執行醫療業務，而不受
    醫師法第二十八條第一項規定之處罰。再依衛生署七十七年一月二十九日衛署醫
    字第七○八八七八號函示：「醫療工作之診斷、處方、手術、病歷記載、施行麻
    醉等醫療行為，應由醫師親自執行，其餘醫療工作得在醫師親自指導下，由輔助
    人員為之。」之內容觀之，實習醫師執行醫療業務而得依醫師法第二十八條第一
    項規定處罰者，自以前開須由醫師親自為之醫療行為，而由實習醫師單獨為之，
    或未經醫師指導而由實習醫師為診斷、處方、手術、病歷記載、施行麻醉等醫療
    行為以外之其餘醫療始足當之。
(二)本案証人甲○○於偵查中固供稱共同被告丙○○當時係為其從事「根管治療」及
    「洗牙」之醫療行為（見偵查卷第一０三反面），証人即佑華牙醫診所護士張淵
    如於偵查中亦供稱丙○○係單獨為人看診等情（見偵查卷第一０六頁反面），然
    所謂『根管治療』者，係指將牙齒之根管打開，以根管探針、根管銼針或根管擴
    大針將根管末梢神經予以清除、切除或抽取，予以填充後再用氧化鋅丁香油酚封
    劑封閉根管之過程；而俗稱之『洗牙』，並非水洗牙齒，而係刮除牙周結石之醫
    療行為；牙周結石包含牙冠部結石、牙根部結石及牙齦上下結石等項，其刮除因
    結石部位不同而異其工具之使用，或為刮除電刀、或為刮刀。至於『洗牙機』則
    非刮除結石之工具，僅係會噴水的大型沖牙機，其功能在於刮除結石過程中幫助
    沖除刮下的結石碎屑以利治療之輔助工具。行政院衛生署八十一年八月十一日衛
    署醫字第八一五六五一四號函即明示：「為病人洗牙、拔牙及蛀牙之磨牙、填補
    」均屬醫療行為；其中根管之切開、切摘神經等手術事項則屬狹義之手術（見行
    政院衛生署六十九年十月十四日衛署醫字第二九九三○二號），自均應由牙醫師
    親自為之。惟依行政院衛生署六十九年十月十四日衛署醫字第二九九三○二號函
    釋則認「在根管手術後至完成封閉根管期間，其清洗、換藥工作則非手術，與一
    般醫院護理人員獨自換藥清洗工作並無不同，均屬醫院輔助人員得自行執行之業
    務」，可知操作洗牙機未用刮牙，純粹用以噴水沖淨，實與家庭所用沖牙器潔牙
    無異，自與清除牙結石之醫療行為不同。再徵諸卷附之甲○○病歷表所載（見原
    審卷第六十二頁、第六十三頁），甲○○於八十五年七月二十二日前往就醫時其
    根管發生『swelling』（腫脹），當時根管已經打開『 old endo opening 』（
    endo為根管之簡稱），足徵甲○○在前往佑華醫診所就醫前，其牙部之根管已在
    其他醫院或診所施以手術切開，切開後尚未使用氧化鋅丁香油酚封劑封閉，故甲○○當日再至佑華牙醫診所求診時，佑華牙醫診賴春杏醫師（已離職）並未給予
    甲○○根管打開手術治療，僅係予以清洗及給予消炎藥物處理而已，嗣因甲○○
    就醫後拖延一個月後未再繼續就醫，直至根管處發炎至嘴唇腫脹始復回診，當日
    因被告乙○○醫師遲到，故丙○○乃先行以水清洗江女牙齒，故病歷表上載明『
    scalling』（洗牙的通稱），在清洗之際適逢檢察官前往履勘，致認丙○○當時
    係執行醫療業務而起訴。然共同被告丙○○當時既未執行任何須由醫師親自實施
    的醫療行為，縱或其曾以噴水機對甲○○為『洗牙』行為，亦屬『實習醫師』丙○○得依法執行之非醫療行為，証人甲○○雖指稱共同被告丙○○係對其從事「
    根管治療」及「洗牙」之醫療行為，然証人甲○○當時僅係十四歲之少女，對醫
    學用語是否確切認識，殊屬有疑，而所謂『根管治療』係屬醫學上專有術語，其
    意涵如何一般人洵難能有明確知悉，且根管治療行為包括切開根管、抽取神經末
    梢等項，而該病歷表上並未有該項記載，証人甲○○前開証言，應屬其在治療檯
    上主觀之心理感覺及臆測，致誤認共同被告丙○○對其所為即屬「根管治療」，
    洵屬顯然，否則丙○○當時果已實際使用探針、銼針、根管擴大針等工具，為甲○○為根管治療手術，為何於甲○○翌（三十）日之病歷記載仍記載『swelling
    - still persisted,extended to lalial vest ibule, inestto & drainagewas
    alone, keep open 』 （腫脹繼續存在，延伸到舌側及前庭，予以切除及引流，
    繼續開口不可封閉），足証丙○○當時並未為甲○○從事「根管」之任何治療，
    僅為其從事噴水機洗牙之醫療以外行為甚明，証人甲○○、張淵如前開所証，洵
    與事實不符，自難採為被告不利之証言。
(三)証人甲○○之根管既經打開並抽掉神經，僅尚未予以封閉而已，縱或共同被告丙○○當時曾就該根管為換藥行為，亦屬實習醫師可得單獨為之業務。故實習醫師
    究係『擅自執行醫療業務』，抑係在醫師指導下從事醫療行為？抑係從事實習醫
    師所得單獨為之前述其餘醫療行為，與共同被告丙○○是否違反醫師法第二十八
    條第一項規定息息相關，雖証人張淵如指稱丙○○係『單獨』為人看診，被告於
    偵查中亦供稱共同被告丙○○係於案發前一週至其診所看診，其工作為根管治療
    擦藥、洗牙等情（見偵查卷第一○五頁及反面），共同被告丙○○亦供稱：「．
    ．．我來協助洗牙及治療．．．我在這裡幫忙．．．知道無牙醫執照不能看診，
    所以我每天只來幾小時協助．．．沒有寫過病歷，因我只是協助根管衝（沖）洗
    及洗牙．．．」等語（見上開卷第一○四頁及反面），所供固不盡相同，惟依被
    告及共同被告丙○○所供，丙○○既僅從事根管治療之擦藥及洗牙工作，而該工
    作又非屬醫師親自執行不可之醫療行為，依前開依行政院衛生署六十九年十月十
    四日衛署醫字第二九九三○二號函釋既認係該工作非手術，與一般醫院護理人員
    獨自換藥清洗工作並無不同，均屬醫院輔助人員得自行執行之業務，共同被告丙○○自無庸在醫師指導下，即可單獨執行該醫療輔助行為甚然，並無所謂之擅自
    執行醫療業務之可言。又「單獨看診」是否在醫師指導下為之，抑或僅為其餘之
    醫療行為，抑或「擅自執行醫療業務」，均未據証人張淵如確切供明，而依前開
    所論，丙○○既僅為甲○○為沖洗牙齒之行為，自非所謂之「擅自執行醫療業務
    」甚明，況行政院衛生署八十五年五月十四日衛署八五○二○六六九號函亦釋示
    ：「所謂擅自，係指應由醫師親自執行之醫療行為，由非醫師執行者」而言，証
    人張淵如証稱之「輪流看病」、「獨立」云云，僅能證明實習師丙○○確有輪流
    看病及獨立看病為，惟是否即屬未在醫師指導下為之，或擅自為『應由醫師親自
    執行之醫療行為』，均無法為確切之証明，依罪疑唯輕原則，自難僅憑証人張淵
    如前開証言，即指丙○○擅自執行醫療業務，共同被告丙○○既無從証明其有擅
    自執行醫療業務行為，被告僱用其在佑華牙醫診所內為實習醫生，即無何違法之
    可言。
五、綜上所論，足徵被告乙○○所辯尚堪採信，此外復查無其他積極証據，足資証明
    被告乙○○涉有違反醫師法犯行，其犯罪自屬不能証明，原審未予詳查，即遽為
    被告乙○○論罪科刑之判決，自有未洽，被告乙○○上訴意旨執此指摘原判決失
    當，為有理由，自應由本院將原判決關於被告乙○○部分予以撤銷改判，爰依法
    為被告乙○○無罪之諭知。
六、據上論斷，應依刑事訴訟法第三百六十九條第一項前段、第三百六十四條、第三
    百零一條第一項前段，判決如主文。
本案經檢察官張秋雲到庭執行職務。
中      華      民      國     九十     年      七    月      二十      日
                            臺灣高等法院刑事第十六庭
                                審判長法  官  許  增  男
                                      法  官  雷  元  結
                                      法  官  黃  鴻  昌
右正本證明與原本無異。
不得上訴。
                                      書記官  黃  千  鶴
中      華      民  國     九十     年      七    月      二十      日


司法院資訊處製作；財團法人民間司法改革基金會備份。
